最高法院民事判決　　　　　　九十六年度台上字第二二七九號
上　 訴　 人　甲 ○ ○
訴 訟代理 人　顧 立 雄律師
　　　　　　　許 慧 如律師
上　 訴　 人　日昇地質工程有限公司
兼法定代理人　乙 Ｗ ○
上列二人共同
訴 訟代理 人　陳 明 良律師
上　 訴　 人　國地工程顧問有限公司
兼法定代理人　丙 卯 ○　住同上
上列二人共同
訴 訟代理 人　徐 家 福律師
上　 訴　 人　霖肯實業股份有限公司
　　　　　　　林肯建設股份有限公司
兼 上列 二人
法 定代理 人　丙 寅 ○　住同上市○○路36號5樓
上列三人共同
訴 訟代理 人　葉 大 殷律師
上　 訴　 人　閎鼎工程顧問有限公司
兼法定代理人　丙 辰 ○　住同上
上列二人共同
訴 訟代理 人　林 詮 勝律師
被　上訴　人　乙 ○ ○　住台灣省台北縣汐止市○○路○段228
　　　　　　　丙 ○ ○　住同上弄12號4樓
　　　　　　　丁 ○ ○　住同上號5樓
　　　　　　　戊 ○ ○　住同上弄14號5樓
　　　　　　　己 ○ ○　住同上弄16號1樓
　　　　　　　庚 ○ ○　住同上號2樓
　　　　　　　辛 ○ ○　住同上弄20號4樓
　　　　　　　壬 ○ ○　住同上弄32號4樓
　　　　　　　癸 ○ ○　住同上弄42號2樓
　　　　　　　子 ○ ○　住同上號3樓
　　　　　　　丑 ○ ○　住同上號1樓之1
　　　　　　　寅 ○ ○　住同上弄46號1樓
　　　　　　　卯 ○ ○　住同上號5樓
　　　　　　　辰 ○ ○　住同上弄48號1樓
　　　　　　　巳 ○ ○　住同上弄50號5樓
　　　　　　　午 ○ ○　住同上弄54號4樓
　　　　　　　未 ○ ○　住同上弄56號4樓
　　　　　　　申 ○ ○　住同上弄90號1樓
　　　　　　　酉 ○ ○　住同上弄98號4樓
　　　　　　　戌 ○ ○　住同上弄100號4樓
　　　　　　　亥 ○ ○　住同上弄104號1樓
　　　　　　　天 ○ ○　住同上號3樓
　　　　　　　地 ○ ○　住同上號4樓
　　　　　　　宇 ○ ○　住同上弄112號1樓
　　　　　　　宙 ○ ○　住同上弄118號4樓
　　　　　　　玄 ○ ○　住同上號5樓
　　　　　　　黃 ○ ○　住同上弄120號1樓
　　　　　　　Ａ ○ ○　住同上弄122號1樓
　　　　　　　Ｂ ○ ○　住同上弄126號4樓
　　　　　　　Ｃ ○ ○　住同上號5樓
　　　　　　　Ｄ ○ ○　住同上弄128號3樓
　　　　　　　Ｅ ○ ○　住同上號4樓
　　　　　　　Ｆ ○ ○　住同上弄130號3樓
　　　　　　　Ｇ ○ ○　住同上弄140號5樓
　　　　　　　Ｈ ○ ○　住同上市○○路○段272巷9號7樓
　　　　　　　林 惠 瑟　住同上市○○路○段228巷31弄141號2
　　　　　　　Ｉ ○ ○　住同上弄143號3樓
　　　　　　　Ｊ ○ ○　住同上弄145號1樓
　　　　　　　Ｋ ○ ○　住同上號4樓
　　　　　　　Ｌ ○ ○　住同上號5樓
　　　　　　　Ｍ ○ ○　住同上弄147號1樓
　　　　　　　Ｎ ○ ○　住同上號5樓
　　　　　　　Ｏ ○ ○　住同上弄149號3樓
　　　　　　　Ｐ ○ ○　住同上號5樓
　　　　　　　Ｑ ○ ○　住同上弄151號3樓
　　　　　　　丙 巳 ○（即陳光榮之承受訴訟人）
　　　　　　　　　　　　住台灣省宜蘭縣公正路463號4樓之1
兼 上列一 人
法 定代理 人　丙 午 ○（即陳光榮之承受訴訟人）
被　上訴　人　Ｒ ○ ○　住台灣省台北縣汐止市○○路○段228
　　　　　　　　　　　　巷31弄157、159號1樓
　　　　　　　Ｓ ○ ○　住同上弄157號2樓
　　　　　　　Ｔ ○ ○　住同上號2樓
　　　　　　　Ｕ ○ ○　住同上號4樓
　　　　　　　Ｖ ○ ○　住同上號5樓
　　　　　　　Ｗ○○○　住同上弄159號2樓
　　　　　　　Ｘ ○ ○　住同上號3樓
　　　　　　　Ｙ ○ ○　住同上號4樓
　　　　　　　Ｚ ○ ○　住同上號5樓
　　　　　　　ａ　　○　住同上弄161號1樓
　　　　　　　ｂ ○ ○　住同上號3樓
　　　　　　　ｃ ○ ○　住同上號4樓
　　　　　 　 ｄ ○ ○　住同上弄163號1樓
　　　　　　　ｅ ○ ○　住同上號2樓
　　　　　　　ｆ ○ ○　住同上號4樓
　　　　　　　ｇ ○ ○　住同上號5樓
　　　　　　　ｈ ○ ○　住同上弄165號1樓
　　　　　　　ｉ○○○　住同上號2樓
　　　　　　　ｊ ○ ○　住同上號3樓
　　　　　　　ｋ ○ ○　住同上號4樓
　　　　　　　ｌ ○ ○　住同上號5樓
　　　　　　　ｍ ○ ○　住同上弄167號1樓
　　　　　　　ｎ ○ ○　住同上號2樓
　　　　　　　ｏ ○ ○　住同上弄169號1樓
　　　　　　　ｐ　　○　住同上號2樓
　　　　　　　ｑ ○ ○　住同上弄171號1樓
　　　　　　　ｒ ○ ○　住同上號2樓
　　　　　　　ｓ ○ ○　住同上號3樓
　　　　　　　ｔ ○ ○　住同上號4樓
　　　　　　　ｕ ○ ○　住同上號5樓
　　　　　　　ｖ ○ ○　住同上弄5號3樓
　　　　　　　ｗ ○ ○　住同上弄7號4樓
　　　　　　　ｘ ○ ○　住同上弄9號1樓
　　　　　　　ｙ○○○　住同上弄11號1樓
　　　　　　　ｚ ○ ○　住同上號4樓
　　　　　　　甲 甲 ○　住同上弄61號2樓
　　　　　　　甲乙○○　住同上弄63號5樓
　　　　　　　甲 丙 ○　住同上
　　　　　　　甲 丁 ○　住同上弄65號1樓
　　　　　　　甲 戊 ○　住同上號3樓
　　　　　　　甲　　己　住同上弄69號1樓
　　　　　　　甲 庚 ○　住同上號3樓
　　　　　　　甲 辛 ○　住同上號4樓
　　　　　　　甲 壬 ○　住同上弄71號3樓
　　　　　　　甲 癸 ○　住同上號1樓
　　　　　　　甲 子 ○　住同上弄73號4樓
　　　　　　　甲 丑 ○　住同上弄75號4樓
　　　　　　　甲 寅 ○　住同上號5樓
　　　　　　　甲 卯 ○　住同上弄77號3樓
　　　　　　　甲 辰 ○　住同上號4樓
　　　　　　　甲 巳 ○　住同上弄79、81號1樓
　　　　　　　甲 午 ○　住同上弄83號3樓
　　　　　　　甲 未 ○　住同上弄85號2樓
　　　　　　　甲 申 ○　住同上號3樓
　　　　　　　甲 酉 ○　住同上弄87號1、2樓
　　　　　　　甲 戌 ○　住同上弄89號1樓
　　　　　　　甲 亥 ○　住同上號5樓
　　　　　　　甲 天 ○　住同上弄91號2樓
　　　　　　　甲 地 ○　住同上號4樓
　　　　　　　甲 宇 ○　住同上弄93號1樓
　　　　　　　甲 宙 ○　住同上號3樓
　　　　　　　甲 玄 ○　住同上號5樓
　　　　　　　甲 黃 ○　住同上弄95號3樓
　　　　　　　甲 Ａ ○　住同上弄99號3樓
　　　　　　　甲 Ｂ ○　住同上號4樓
　　　　　　　未 ○ ○　住同上弄101號1樓
　　　　　　　甲 Ｃ ○　住同上號2樓
　　　　　　　甲 Ｄ ○　住同上號3樓
　　　　　　　甲 Ｅ ○　住同上號5樓
　　　　　　　甲 Ｆ ○　住同上弄103、105號5樓
　　　　　　　甲 Ｇ ○　住同上弄103號3樓
　　　　　　　甲 Ｈ ○　住同上弄107號1樓
　　　　　　　甲 Ｉ ○　住同上號2樓
　　　　　　　甲 Ｊ ○　住同上號3樓
　　　　　　　甲 Ｋ ○　住同上弄109號1樓
　　　　　　　甲 Ｌ ○　住同上號5樓
　　　　　　　甲 Ｍ ○　住同上弄111號1樓
　　　　　　　甲 Ｎ ○　住同上號3樓
　　　　　　　甲 Ｏ ○　住同上號4樓
　　　　　　　甲 Ｐ ○　住同上弄113號1樓
　　　　　　　甲 Ｑ ○　住同上號2樓
　　　　　　　甲 Ｒ ○　住同上號3樓
　　　　　　　甲 Ｓ ○　住同上號4樓
　　　　　　　甲 Ｔ ○　住同上弄115號1樓
　　　　　　　甲 Ｕ ○　住同上號2樓
　　　　　　　甲 Ｖ ○　住同上號3樓
　　　　　　　甲 Ｗ ○　住同上號5樓
　　　　　　　甲 Ｘ ○　住同上弄117號1樓
　　　　　　　甲 Ｙ ○　住同上號2樓
　　　　　　　甲 Ｚ ○　住同上號3樓
　　　　　　　甲 ａ ○　住同上號5樓
　　　　　　　甲 ｂ ○　住同上弄121號3樓
　　　　　　　甲 ｃ ○　住同上號4樓
　　　　　　　甲　　ｄ　住同上弄123號1樓
　　　　　　　甲 ｅ ○　住同上號2樓
　　　　　　　甲 ｆ ○　住同上弄125號4樓
　　　　　　　甲 ｇ ○　住同上弄127號2樓
　　　　　　　甲 ｈ ○　住同上弄129號5樓
　　　　　　　甲 ｉ ○　住同上弄131號2樓
　　　　　　　甲 ｊ ○　住同上弄133號5樓
　　　　　　　甲 ｋ ○　住同上弄135號5樓
　　　　　　　甲 ｌ ○　住同上弄137號3樓
　　　　　　　盧 聖 玫　住同上號5樓
　　　　　　　甲 ｍ ○　住同上弄139號1樓
　　　　　　　己 ○ ○　住同上號3樓
　　　　　　　甲 ｎ ○　住同上號5樓
　　　　　　　甲 ｏ ○　住同上弄19號4樓
　　　　　　　甲 ｐ ○　住同上弄21號1樓
　　　　　　　甲 ｑ ○　住同上弄31號4樓
　　　　　　　甲 ｒ ○　住同上弄33號1樓
　　　　　　　甲 ｓ ○　住同上弄37號2樓
　　　　　　　甲 ｔ ○　住同上弄39號2樓
　　　　　　　甲 ｕ ○　住同上弄43號4樓
　　　　　　　甲 ｖ ○　住同上弄51號4樓
　　　　　　　甲 ｗ ○　住同上弄55號2樓
　　　　　　　甲 ｘ ○　住同上弄59號1樓
　　　　　　　甲 ｙ ○　住同上號4樓
　　　　　　　甲 ｚ ○　住同上弄10號4樓
　　　　　　　乙 甲 ○　住同上弄12號3樓
　　　　　　　乙 乙 ○　住同上弄14號4樓
　　　　　　　乙 丙 ○　住同上弄16號4樓
　　　　　　　乙 丁 ○　住同上弄28號4樓
　　　　　　　乙 戊 ○　住同上弄34號1樓
　　　　　　　乙 己 ○　住同上號4樓
　　　　　　　乙 庚 ○　住同上號5樓
　　　　　　　乙 辛 ○　住同上弄38號2樓
　　　　　　　乙 壬 ○　住同上號3樓
　　　　　　　乙 癸 ○　住同上號5樓
　　　　　　　乙 子 ○　住同上弄42號4樓
　　　　　　　乙 丑 ○　住同上號3樓之1
　　　　　　　乙 寅 ○　住同上號4樓之1
　　　　　　　乙 卯 ○　住同上弄48號3樓
　　　　　　　乙 辰 ○　住同上弄50號3樓
　　　　　　　乙 巳 ○　住同上弄54號3樓
　　　　　　　乙 午 ○　住同上弄56號2樓
　　　　　　　乙 未 ○　住同上弄68號4樓
　　　　　　　乙 申 ○　住同上弄70號4樓
　　　　　　　乙 酉 ○　住同上弄98號1樓
　　　　　　　乙 戌 ○　住同上弄114號5樓
　　　　　　　乙 亥 ○　住同上弄116號5樓
　　　　　　　乙 天 ○　住同上弄130號4樓
　　　　　　　乙 地 ○　住同上弄136號2樓
　　　　　　　乙 宇 ○　住同上弄144號4樓
　　　　　　　乙 宙 ○　住同上弄167號3樓
　　　　　　　乙 玄 ○　住同上弄5號5樓
　　　　　　　乙 黃 ○　住同上弄11號2樓
　　　　　　　乙 Ａ ○　住同上號5樓
　　　　　　　乙 Ｂ ○　住同上弄61號3樓
　　　　　　　乙 Ｃ ○　住同上
　　　　　　　乙 Ｄ ○　住同上號5樓
　　　　　　　乙 Ｅ ○　住同上弄69號2樓
　　　　　　　乙 Ｆ ○　住同上弄71號2樓
　　　　　　　乙 Ｇ ○　住同上弄73號2樓
　　　　　　　乙 Ｈ ○　住同上號3樓
　　　　　　　乙 Ｉ ○　住同上弄75號1樓
　　　　　　　乙 Ｊ ○　住同上號2樓
　　　　　　　乙 Ｋ ○　住同上號3樓
　 　　　　　 乙 Ｌ ○　住同上弄79號2樓
　　　　　　　乙 Ｍ ○　住同上號3樓
　 　　　　　 乙 Ｎ ○　住同上號4樓
　　　　　　　乙 Ｏ ○　住同上號5樓
　 　　　　　 乙 Ｐ ○　住同上弄81號3樓
　　　　　　　乙 Ｑ ○　住同上弄83號4樓
　　　　　　　乙 Ｒ ○　住同上弄85號1樓
　　　　　　　乙 Ｓ ○　住同上號5樓
　　　　　　　林 琪 鋒　住同上弄87號4樓
　　　　　　　乙 Ｔ ○　住同上弄89號3樓
　　　　　　　乙 Ｕ ○　住同上號4樓
　　　　　　　乙 Ｖ ○　住同上弄95、97號1樓
　　　　　　　乙 Ｘ ○　住同上弄79號2樓
　　　　　　　乙 Ｙ ○　住同上弄99號5樓
　　　　　　　乙 Ｚ ○　住同上號5樓
　　　　　　　乙 ａ ○　住同上弄107號4樓
　　　　　　　乙 ｂ ○　住同上弄109號2樓
　　　　　　　乙 ｃ ○　住同上號3樓
　　　　　　　乙 ｄ ○　住同上號4樓
　　　　　　　乙 ｅ ○　住同上弄111號2樓
　　　　　　　乙 ｆ ○　住同上弄111號5樓
　　　　　　　乙 ｇ ○　住同上弄113號5樓
　　　　　　　乙 ｈ ○　住同上弄119號4樓
　　　　　　　乙 ｉ ○　住同上號5樓
　　　　　　　乙 ｊ ○　住同上弄121號5樓
　　　　　　　乙 ｋ ○　住同上弄123號3樓
　　　　　　　乙 ｌ ○　住同上弄125號1、2樓
　　　　　　　乙 ｍ ○　住同上號3樓
　　　　　　　乙 ｎ ○　住同上號5樓
　　　　　　　乙 ｏ ○　住同上弄127號3樓
　　　　　　　乙 ｐ ○　住同上號4樓
　　　　　　　乙 ｑ ○　住同上弄129號3樓
　　　　　　　乙 ｒ ○　住同上弄131號4樓
　　　　　　　乙ｓ○○　住同上弄133號2樓
　　　　　　　乙 ｔ ○　住同上號3樓
　　　　　　　乙 ｕ ○　住同上弄139號2樓
　　　　　　　乙 ｖ ○　住同上弄15號2樓
　　　　　　　乙 ｗ ○　住同上弄21號5樓
　　　　　　　乙 ｘ ○　住同上弄25號4樓
　　　　　　　乙 ｙ ○　住同上弄41號1樓
　　　　　　　乙 ｚ ○　住同上弄43號5樓
　　　　　　　丙 甲 ○　住同上弄47號2樓
　　　　　　　丙 乙 ○　住同上弄49號4樓
　　　　　　　丙 丙 ○　住同上號4樓
　　　　　　　丙 丁 ○　住台北市○○路113巷111弄2號5樓
　　　　　　　丙 戊 ○　住台灣省台北縣汐止市○○路○段228
　　　　　　　吳啟澤遺產管理人陳真
　　　　　　　丙 己 ○　住台北市○○路○段30巷27弄9號3樓
　　　　　　　丙 庚 ○　住台灣省台北縣汐止市○○路○段228
　　　　　　　丙 辛 ○　住台灣省桃園縣蘆竹鄉○○村○○街
　　　　　　　丙 壬 ○　住台灣省台北縣中和市○○路722之2
　　　　　　　丙 丑 ○　住台北市○○○路○段65-2號4樓之1
上列當事人間請求侵權行為損害賠償事件，上訴人對於中華民國
九十六年四月二十五日台灣高等法院更審判決（九十四年度重訴
更(一)字第四號），提起上訴，本院判決如下：
    主  文
原判決命（一）上訴人林肯建設股份有限公司、霖肯實業股份有
限公司、甲○○、丙寅○連帶給付如原判決附表五所示被上訴人
乙○○等二百四十八人如同表總計核准金額欄所示金額本息；（
二）上訴人林肯建設股份有限公司、霖肯實業股份有限公司、甲
○○、丙寅○、日昇地質工程有限公司、國地工程顧問有限公司
、閎鼎工程顧問有限公司、乙Ｗ○、丙卯○、丙辰○連帶給付如
原判決附表六所示被上訴人丙丁○等七人如同表總計核准金額欄
所示金額本息；（三）上訴人甲○○、乙Ｗ○、丙卯○、丙辰○
連帶給付如原判決附表八所示被上訴人丙壬○如同表總計核准金
額欄所示金額本息，及各該訴訟費用部分廢棄，發回台灣高等法
院。
    理  由
本件被上訴人乙○○等二百四十八人（如原判決附表《下稱附表
》五所示）主張：上訴人丙寅○，為林肯建設股份有限公司（下
稱林肯公司）與霖肯實業股份有限公司（下稱霖肯公司）負責人
；上訴人甲○○，為執業建築師，負責設計監造由林肯公司、霖
肯公司、第一審共同被告生根建設股份有限公司（下稱生根公司
）等起造之台北縣汐止市○○路○段二二八巷「林肯大郡」社區
，而伊等則為「林肯大郡」房地之所有人。由於林肯大郡所座落
山坡地，地質惡劣：不但為一典型的順向坡地形，且是砂岩、頁
岩交疊，極其脆弱之砂頁岩互層地質結構。依當時之「非都市土
地開發審議規範」，平均坡度百分之五十五之山坡地，為禁止開
發區。該坡地坡度遠超過百分之五十五，根本不可開發。且該坡
地，亦屬山坡地保育利用條例（下稱「山保條例」）施行細則所
列之六級坡，即有沖蝕、崩坍、地滑之虞之陡坡地，亦為不得開
發利用之加強保育地。是以，不論山坡地開發建築管理辦法（下
稱「山開辦法」）、非都市土地開發審議規範或山保條例，林肯
大郡所在基地，根本不應且不得作為開發建築用地。上訴人為使
林肯大郡獲准開發興建，多次違背建築法、建築技術成規、水土
保持法、山坡地保育利用條例，並以偽造文書、圖說及其他一連
串不正當手段，取得政府核發執照，造就此一危險社區，並進行
銷售，致使伊誤信經政府核准開發之山坡地為一合法、安全、並
有相當價值之居住環境。又上訴人偽造地質鑽探報告、地形圖等
送審資料以掩飾不得開發之事實，且未按核定計劃實施水土保持
，復又偽造擋土牆峻工圖、違法未辦變更設計，對於施工興建之
其他諸多違法不當又故意隱匿，使伊等以一般正常價格訂購，順
利賣屋賺得錢財。本件上訴人丙寅○，擔任林肯公司與霖肯公司
的負責人，負責該等公司之業務推動，對於林肯大郡從開發至興
建完工，其間之決策作成及相關業務之執行均有參與、知悉；上
訴人甲○○為執業建築師，受聘負責辦理林肯大郡之設計、監造
工作。就林肯大郡開發案之種種弊情，上訴人或貫穿全案、促成
不法，或視若無睹、放任縱容，乃故意或重大過失，不法侵害伊
財產上權利等情，爰依民法第一百八十四條、第一百八十五條、
第一百八十六條第一項規定，提起附帶民事訴訟請求上訴人連帶
賠償伊所受之損害各如附表一訴之聲明欄所示；上訴人丙寅○為
林肯公司、霖肯公司之負責人，依民法第二十八條、公司法第二
十三條第二項規定及債務不履行之法則，林肯公司、霖肯公司，
亦應就上述丙寅○等人之行為所致伊之損害，負連帶賠償責任等
情，爰求為命如附表一所示上訴人應連帶給付同表所示金額，並
加計法定遲延利息之判決。被上訴人丙丁○、丙戊○、丙己○、
丙庚○、丙辛○、丙丑○、陳真等七人主張：伊等分別於民國
八十四年十月二十五日至八十六年間購買座落於林肯大郡之房屋
及土地。系爭林肯大郡社區，為上訴人林肯公司於民國七十九年
四月依上訴人霖肯公司指示所興建，該二公司法定代理人均為上
訴人丙寅○。上訴人甲○○為執業建築師，負責林肯大郡之設計
監造，上訴人乙Ｗ○為上訴人日昇地質工程有限公司（下稱日昇
公司）之負責人，上訴人丙卯○為上訴人國地工程顧問有限公司
（下稱國地公司）之負責人，上訴人丙辰○為上訴人閎鼎工程顧
問有限公司（下稱閎鼎公司）之負責人。七十九年四月間，上訴
人丙寅○依據七十九年二月十四日修正公布之山開辦法第二十五
條規定，以偽造文書申領得林肯大郡七筆山坡土地為一般建築使
用之開挖整地雜項執照後，本應注意調查該處地質是否適合重行
深度開挖，且依當時情形並無不能注意之情況，竟疏未注意鑽探
調查地質且未經專業技師設計，即貿然大量挖方整地，致現場西
北側岩盤裸露，坡度過陡，此為上訴人丙寅○、甲○○所知悉，
並任由上訴人甲○○委託上訴人閎鼎公司、丙辰○自行在申請建
造執照所附水土保持設計圖第三區西北側坡腳加挖處，設計興建
一道總長一○六．二公尺、高五公尺之混凝土擋土牆，另第二區
西北側設計為高僅二公尺之植生護坡，則無擋土牆之設置，以致
釀成本件鉅災。而第三區邊坡開挖不久即發生坍方現象，上訴人
丙寅○、甲○○已知該地質為砂頁岩互層，原設計已不足保護其
旁之建築基地，竟仍不為變更設計，仍執意繼續開挖，僅由上訴
人甲○○於八十二年五月下旬委由無技師資格之上訴人閎鼎公司
負責人丙辰○，設計補強邊坡及擋土牆。上訴人丙辰○亦明知此
一砂頁岩互層地質，鑽探報告不符規定且不足作為擋土牆設計參
考之用，竟僅在邊坡加設地錨格樑並噴漿，復因專業知識欠缺，
亦未參考相關參數及水壓排水設施，所為設計安全係數嚴重不足
。上訴人丙寅○與甲○○就前開邊坡設計未向台北縣政府辦理變
更設計檢查，亦未委請專業技師對擋土牆設計圖及結構計算書簽
證，上訴人丙寅○逕以上訴人林肯公司名義與上訴人日昇公司負
責人即上訴人乙Ｗ○簽訂擋土牆地錨工程與格樑工程合約，而上
訴人乙Ｗ○亦未作任何水土保持，且明知八十三年四月間邊坡下
方開始下挖後即生岩盤滑動突出現象及該地質實為砂頁岩互層，
且為順向坡。彼等均未為進一步地質調查，而僅以加裝地錨支數
方式繼續施工，且負責施工之上訴人乙Ｗ○亦未在施工前自行作
材質測試，能注意而疏未注意，至無法控制施工品質，在施工過
程中亦曾發生地錨鬆動無法施預力之情形，施工後擋土牆與建物
距離過於接近，又與原設計圖截然不同，竟仍隱瞞前述事實，而
由建築師上訴人甲○○偽為相關竣工文件逕行至台北縣政府，領
得第三區建物使用執照。八十五年起上開擋土牆因內部壓力增加
，陸續發生錨頭掉落現象，上訴人丙寅○、甲○○、丙辰○、乙
Ｗ○得知後，亦未作進一步補強措施，以致溫妮颱風帶來雨水滲
入邊坡砂頁岩互層，至八十六年間此一現象日漸嚴重，上訴人丙
寅○、甲○○亦曾委託訴外人大地工程股份有限公司（下稱大地
公司）進行評估，發現擋土牆設計及施工均有嚴重疏失，上訴人
明知此情有立即危險，而當時溫妮颱風即將來襲，竟仍不通知緊
鄰該擋土牆之三區及二區居民即疏散，致八十六年八月十八日溫
妮颱風雨水滲入該邊坡砂頁岩互層，因頁岩抗滑力降低雨水壓作
用，致瞬間倒塌並引發邊坡地層滑動，致使混凝土強體併同大量
泥石衝向邊坡下方第三區與第二區住宅，造成樓柱立即斷裂坍陷
、危樓等而釀成鉅災，造成伊之重大損害等情，爰依民法第一百
八十四條第一項前段、第一百八十五條第一項、公司法第二十三
條、民法第一百九十六條等規定，求為命上訴人等分別連帶給付
伊如附表二所列損害賠償額，並加計法定遲延利息之判決。被上
訴人丙壬○主張：上訴人霖肯公司之法定代理人上訴人丙寅○、
地主呂素梅等人，明知該林肯大郡基地，水土保持工作未能完成
，且位於頁岩質基地，不宜開發，建物坐落於順向山坡地，違反
建築成規，整棟建物結構不良，擋土牆防護設施不足，山坡地有
嚴重超挖，基地鑽探孔數明顯不夠；復未注意鑽探調查該山坡地
段之地質，且未經專業技師之設計，即任意僱工超挖，以利日後
興建集合式住宅，致現場西北側岩盤裸露，坡度過陡，非常危險
，上訴人等甚至罔顧信譽、人命，為求自己不法所有，由上訴人
霖肯公司大量推出宣傳廣告，惡意隱瞞上開事實，不予告知，致
伊與其夫邱欽男均誤信該屋安全性並無問題而與其締約。八十六
年八月十八日溫妮颱風來襲，被上訴人所購之上開房地瞬間整棟
房屋下陷，伊因居住於三樓，三樓變成一樓緊急破窗而出，雖倖
免於難，惟房屋因全部崩塌，經台灣省建築師公會評列為速拆區
，致遭剷平拆除，被上訴人所有新婚購買之鑽石、手錶、金飾、
貴重攝影器材、電腦週邊設備、衣物、家電用品等，均付之一炬
。上訴人為共同侵權行為人，其侵害伊權利，違反消費者保護法
、債務不履行及雙方房屋買賣契約約定應具有之品質等情，伊自
得依民法第一百八十四條、第一百九十六條、第一百九十三條第
一項、第一百九十五條第一項、第二百二十七條、第三百五十四
條第一項及消費者保護法第七條第一、三項規定，求為命上訴人
連帶給付如附表三之金額並加計法定遲延利息之判決（原審判決
命上訴人林肯公司、霖肯公司、甲○○、丙寅○連帶給付如附表
五所示被上訴人乙○○等二百四十八人如同表總計核准金額欄所
示金額，及均自八十八年十一月七日起，加計法定遲延利息。上
訴人林肯公司、霖肯公司、甲○○、丙寅○、日昇公司、國地公
司、閎鼎公司、乙Ｗ○、丙卯○、丙辰○連帶給付如附表六所示
被上訴人丙丁○等七人如同表總計核准金額欄所示金額，及均自
八十八年十月一日起，加計法定遲延利息。上訴人甲○○、乙Ｗ
○、丙卯○、丙辰○連帶給付如附表八所示被上訴人丙壬○如同
表總計核准金額欄所示金額，及均自八十八年十月一日起，加計
法定遲延利息；被上訴人其餘之請求（除減縮及確定部分外），
則予以駁回。上訴人就其敗訴部分聲明不服，被上訴人就其敗訴
部分則未聲明不服。另原被上訴人丙子○○與丙癸○於本院與上
訴人丙寅○達成和解，該二人業已撤回其訴）。
上訴人林肯公司、霖肯公司、丙寅○則以：被上訴人並未盡其舉
證責任，且多數之被上訴人，其所有之房屋並未倒塌，其房屋及
所坐落之基地業經鑑定，而無安全上之疑慮，此有八十六年十一
月台北縣政府以及行政院公共工程委員會依九二一震災重建暫行
條例第十七條之一規定所為之鑑定報告為憑。本件災變之發生，
係因系爭房屋『後方之順向坡』坡址位置，因後方之擋土牆及地
錨無法支撐後方順向坡岩體下滑之力量而產生順向坡滑動，造成
系爭房屋下陷崩塌，並非系爭房屋所坐落之基地有何瑕疵所致。
又系爭土地業經交付並移轉所有權，為兩造所不爭執，伊等並非
系爭土地之出賣人，彼等之侵權行為，雖致房屋倒塌，但並未改
變土地本質，對土地而言，並未造成任何損害。本件並未因伊等
人之行為而致土地之地質有所改變，即無賠償問題。上訴人丙寅
○並未經營建築物之規劃、設計、施工與監工之事務，故如因受
任之建築師、專業技師等就建築物之規劃、設計、施工與監工等
專門知識及技術之疏忽，所生之責任，自不應令伊等人負責，更
無所謂「過失」可言。而被上訴人丙丑○等八人並未向上訴人購
買房地，且被上訴人丙戊○、吳啟澤（死亡後由陳真承受訴訟
），主張之買賣價款亦有錯誤，其請求均無理由，應予駁回。至
於本件溫妮颱風發生於八十六年八月十八日，如伊應負侵權行為
責任，被上訴人乙○○等二百四十八人於斯時即知有損害及賠償
義務人，而迄八十八年十一月二日始提起本件請求，顯已罹於時
效等語。上訴人甲○○則以：並非所有被上訴人均為系爭房地之
所有權人，又被上訴人等均未證明系爭房地之買賣價格；且部分
被上訴人房屋並未倒塌，自無受有損害可言，故此等損害與責任
原因之事實間並無相當因果關係，被上訴人遽提本件請求，自屬
無據。而被上訴人等未舉證證明系爭房屋之使用折舊以及於本件
災變後剩餘之殘值，而逕依其等片面提出之計算式主張受有系爭
房屋買賣價金之損失云云，亦屬無據。至於被上訴人丙壬○提出
台灣高等法院九十三年度上國字第二一號判決主張系爭房屋之損
害賠償金額乙節，惟被上訴人丙壬○就系爭房屋之市價並未具體
舉證加以證明，且上揭判決業經最高法院判決加以廢棄，而未確
定，原審自不受其拘束等語。上訴人日昇公司、乙Ｗ○則以：伊
公司應施作多少地錨，自應依據前揭「工程合約書」之約定為準
，伊公司均依據與上訴人林肯公司簽立合約，依上訴人林肯公司
派駐工地負責人林建國指示之放樣位置及數量施工，且完工後全
部經驗收合格後，業主始給付報酬，伊並無違反本案應盡之任何
注意義務等語。上訴人國地公司、丙卯○則以：本件被上訴人並
未舉證證明上訴人丙卯○偽造鑽探報告，與上述被害人致死或受
傷間「有無相當因果關係」，難認偽造文書應負過失致人死傷之
罪責。況被上訴人就上訴人丙卯○所為「侵權行為」之主觀不法
構成要件，並未善盡舉證之責等語。上訴人閎鼎公司、丙辰○則
以：上訴人甲○○為執業建築師，上訴人丙寅○是建設公司負責
人，彼等明知林肯大郡第一至第六區，及七、八樓區之鑽探報告
，並未實際鑽探，且內容不實，任由上訴人甲○○在無參考憑據
下，委託上訴人，即上訴人丙辰○自行在申請建造執照所附水土
保持設計圖第三區西北側坡腳加挖處，繪製一道總長一○六．二
公尺，高五公尺之混凝土擋土牆，另第二區西北側設計高僅二公
尺之植生護坡，並無擋土牆之設置。伊修改補強之擋土牆設計，
係依上訴人甲○○提出之鑽探報告，應其臨時請求，就其原設計
加以修改，至於該處之地質係屬砂、頁岩互層的事實，伊並不知
情。伊信賴鑽探報告所載砂岩地質，並以所需之參數，進行繪圖
設計，縱認設計結果確有違失，亦因鑽探報告為法定設計人提供
，且為申請建造執照之文件，伊殊無懷疑其內容，而歸責之餘地
等語，資為抗辯。
原審命上訴人林肯公司、霖肯公司、甲○○、丙寅○連帶給付如
附表五所示被上訴人乙○○等二百四十八人如同表總計核准金額
欄所示金額本息；上訴人林肯公司、霖肯公司、甲○○、丙寅○
、日昇公司、國地公司、閎鼎公司、乙Ｗ○、丙卯○、丙辰○連
帶給付如附表六所示被上訴人丙丁○等七人如同表總計核准金額
欄所示金額本息；上訴人甲○○、乙Ｗ○、丙卯○、丙辰○連帶
給付如附表八所示被上訴人丙壬○如同表總計核准金額欄所示金
額本息，無非以：被上訴人主張之事實，刑事部分經檢察官提起
公訴，並經台灣士林地方法院八十六年度訴字第一一七三號刑事
判決認定在案並分別就各被告予以論斷科刑，現經最高法院發回
台灣高等法院以九十五年度重矚上更(三)字第一號刑事案件審理，
惟其中丙寅○因連續行使業務上登載不實地基鑽探與土壤試驗報
告書等文書及以該不實文書取得林肯大郡第一至六區及總統特區
之建造執照後興建房屋出售部分，經台灣高等法院八十八年度上
訴字第四四○號、最高法院八十九年度台上字第七九三五號刑事
判決有罪確定；甲○○因共同連續行使從事業務之人，明知為不
實之事項，而登載於其業務上作成之文書，足以生損害於公眾部
分，經台灣高等法院九十年度上更(一)字第六六號刑事判決有罪確
定；丙卯○因共同連續行使從事業務之人，明知為不實之事項，
而登載於其業務上作成之文書，足以生損害於公眾部分，經台灣
高等法院八十八年度上訴字第四四○號、八十九年度聲再字第三
七一號刑事判決有罪確定。次查，九十二年三月二十六日修正前
之山開辦法第四條第一項及第五條第一項之所以限制山坡地之開
發建築，無非係因山坡地開發有高度危險性及不穩定性，為山坡
地保育及保障他人而設，復有同辦法第二條第二項、第八條、第
九條等規範意旨可參。上訴人丙寅○既為林肯公司、霖肯公司之
實際負責人，又上訴人甲○○亦多年從事建築師工作，上訴人丙
卯○更實際從事鑽探鑑定，則不論依一般人日常生活所得之通常
經驗或基於上訴人丙寅○等三人從事建築、鑽探鑑定等之專門知
識所得之特別經驗，均應知悉山坡地開發建築有相當之危險性及
不穩定性，並應於申領前開執照開發興建系爭土地時有所注意，
乃上訴人丙寅○、甲○○、丙卯○竟仍故意共同連續行使不實文
書使公務員登載不實，以便利其領得執照開發建築系爭土地，上
訴人丙寅○、甲○○前開故意以不實文書迴避原本應盡之注意義
務之行為，上訴人丙寅○、甲○○、丙卯○顯係應注意，而未為
注意。況本件經北市大地工程技師公會與中華民國土木技師公會
全國聯合會鑑定後提出之調查報告結果（兩造不爭執），亦顯示
其等於屬砂頁岩互層之地層，及邊坡岩層有若干垂直節理存在之
系爭土地上是否適於開發建築、及該基地其餘之地層特性及強度
參數相關資料均付之闕如，又上訴人丙卯○所製作之鑽探報告除
孔位標示位置與現地明顯不符外，亦有多處明顯錯誤；而建築配
置未妥適考量地形及地質因素，致建物配置於順向坡之坡址位置
，且形成大規模挖除坡腳之不利工程條件，埋下邊坡不穩定之因
子等情，另國立台灣科技大學營建工程系陳堯中、廖洪均、林宏
達及陳志南鑑定「林肯大郡邊坡滑動災變原因」之報告亦顯示「
該次災變之發生主要為砂頁岩互層之順向坡地形，坡腳遭開挖，
加上擋土護坡設計及地錨施工有缺失，乃至於在溫妮颱風帶來大
量雨水入滲後之地下水壓力作用下，擋土牆及地錨無法支撐岩體
下滑力量而產生順向坡滑動」、「依據現場勘察及台北市大地工
程技師公會災變後之現場鑽探調查，顯示安和工程顧問有限公司
（按即國地公司）所提供之地質調查報告與現場地質狀況明顯不
符。同時也缺乏足夠之岩石相關試驗資料，提供設計參考，影響
了擋土護坡設計之正確性」等情，足徵上訴人等違背其專門知識
經驗甚明。上訴人丙寅○、甲○○、丙卯○對於上情本應注意，
而能注意，卻未為注意，依上開鑑定結果並足認系爭建物或山坡
地因其等疏於調查或刻意迴避調查致於釀成災害。次查，本案被
上訴人主張部分事實，雖仍為台灣高等法院九十五年度重矚上更
（三）字第一號刑事案件審理中，惟其中甲○○部分經該院九十
年度上更（一）字第六六號刑事判決因業務上之過失致人於死有
罪確定，併有國立台灣科技大學營建工程系出具之「汐止林肯大
郡邊坡滑動災變原因鑑定報告」、內政部營建署委託台北市大地
工程技師公會與中華民國土木技師公會全國聯合會共同辦理之調
查報告、台北縣汐止鎮公所房屋災害證明書及現場照片二幀附於
刑事案卷可稽，並經依職權調閱刑事判決查明屬實，亦堪信實。
且系爭土地除部分有厚度不到二公尺之覆蓋土層外，其餘均為砂
、頁岩互層地質，且最淺於地表下○．六公尺即可知悉，故系爭
土地砂、頁岩互層地質，應甚明顯，況砂、頁岩之外觀亦非難於
辨認，上訴人丙寅○、甲○○、丙辰○又均為從事建築相關行業
之人，亦曾於檢察官偵查中暨該院刑事庭供稱其等曾至現場瞭解
狀況，依其專門知識所得之特別經驗，理應察覺上情，並應對上
訴人丙卯○之虛偽不實鑽探報告之合理性與可靠性有所質疑，乃
其竟仍置之不理，亦顯有疏失，其泛言指稱伊不知情云云，應係
事後卸責之詞，自亦無足採信。且縱認上訴人對於擋土牆之設計
並無顯然疏失，上訴人乙Ｗ○亦無偷工減料之情事，然系爭擋土
牆確曾發生地錨鬆動脫落，且至八十六年間因此一現象日漸嚴重
，上訴人丙寅○、甲○○亦曾委託大地公司進行評估，上訴人丙
寅○、甲○○、乙Ｗ○、丙辰○等亦曾因此至現場會勘調查，且
依上訴人日昇公司於八十六年七月二十四日致函予上訴人霖肯公
司函文說明二內容以觀，已足徵上訴人對於該處地質有所知悉，
及對於系爭土地可能因雨季來臨時，面臨巨大之水壓有所認識，
又臺北市大地工程技師公會與中華民國土木技師公會全國聯合會
調查報告結論復指出，其對於管理維護部分擋土牆、格樑及地錨
系統不足以提供足夠之抵抗，早有徵兆，而均未能及時檢討並採
取有效之補救措施等情，足認上訴人對於系爭土地於豪雨時，一
方面水壓力造成下滑之推力增加，一方面頁岩之抗滑力又明顯降
低，當下滑力大於抗滑力時，即造成邊坡之全面坍塌破壞等情，
應為注意、且能注意，卻未為注意。再者，本件上訴人或為林肯
大郡建案之負責人，或為總設計，或為擋土牆等設計繪製之人，
或為實際施工之人，對於系爭房地是否可能導致坍塌危險，自共
同居於避免危險發生之保證人地位，惟其等於當時並無任何顯然
足以防止上情之措施，又當時溫妮颱風即將來襲，上訴人等竟仍
不通知緊鄰該擋土牆之三區及二區居民即疏散，任憑可能坍塌之
危險繼續存在，致八十六年八月十八日溫妮颱風雨水滲入該邊坡
砂頁岩互層，因頁岩抗滑力降低雨水壓作用，致瞬間倒塌並引發
邊坡地層滑動，致使混凝土強體併同大量泥石衝向邊坡下方第三
區與第二區住宅，造成樓柱立即斷裂坍陷、危樓等而釀成鉅災，
上訴人對於前開消極不作為致本件災害發生有所疏失，至為顯然
，自不能僅憑事後數份鑑定報告結果對於地錨設計之意見略有不
同，即謂其就前開不作為等已盡最大可能之注意。從而，上訴人
丙寅○、甲○○、乙Ｗ○、丙卯○、丙辰○前開行為，對於本件
事實之發生，顯有過失，足堪認定。又公司負責人對於公司業務
之執行，如有違反法令致他人受有損害時，對他人應與公司負連
帶賠償責任，此為公司法第二十三條第二項所明定，是若上訴人
因其過失行為，致應對被上訴人負擔損害賠償責任時，上訴人丙
寅○所屬之林肯公司、霖肯公司，上訴人乙Ｗ○所屬之日昇公司
，上訴人丙卯○所屬之國地公司，上訴人丙辰○所屬之閎鼎公司
，自亦應對他人與公司負責人負連帶賠償責任。復查，被上訴人
簡志展、乙Ｘ○、Ｐ○○、Ｄ○○、甲辛○等於九十五年九月二
十日業已補足其房、地所有權狀，又被上訴人乙○○等於九十四
年三月一日業已提出土地、建物登記簿謄本影本，以及被上訴人
丙丑○等九十五年十月十三日陳報狀亦提出土地、建物登記簿謄
本正本附卷為憑，被上訴人主張其為系爭房、地之所有人，自堪
認為真正。再八十六年八月十八日溫妮颱風所帶來之雨水，滲入
「林肯大郡」邊坡砂頁岩互層之地層，使頁岩之抗滑力降低，加
上水壓力作用，該片擋土牆及地錨因無法支撐岩體下滑力量而瞬
間倒塌，併引發邊坡南北縱深約五十公尺、東西長度約一百四十
公尺之地層滑動，致混凝土體併同大量泥石衝向邊坡下方第三區
與第二區之住宅，並使被上訴人系爭房屋樓柱立即斷裂等事實，
既為兩造所不爭執，亦有台北縣汐止地政事務所建物及土地所有
權狀謄本、戶籍謄本及台北縣汐止鎮公所房屋災害證明書及示意
圖等件附卷可稽，足認被上訴人確實受有相當之損害。而就系爭
地號一○○之二、三四五、三四四、一○二之一、一○○之四號
之土地上現存尚有未倒仍可繼續使用房屋之被上訴人而言，各該
房屋所有權人及坐落系爭基地之所有權人所擁有之土地應有部分
價值並未喪失，故就房屋未全部倒塌拆除之被上訴人主張系爭土
地已無任何使用及交易價值，其等就土地部分所受之損害，應以
全額計算云云，應非可採。又就房屋業已坍塌並拆除之部分而言
，系爭基地之地質屬性，乃砂頁岩互層；邊坡之岩層有若干垂直
節理存在；頁岩遇水後強度會有明顯降低之特性；為典型之順向
坡地形等情，此係系爭土地原有之地形地貌地質，並非因颱風帶
來之雨水所能造成，被上訴人既然自始取得具有上述砂頁岩地形
、地貌與地質之土地，而非嗣後因系爭災變而有所改變，自不得
僅因該土地其上房屋曾發生倒塌等情，即謂該筆土地已全然無價
值可言。況系爭土地於數十年後，是否仍不得再供建築之用？斯
時之建築技術是否不能克服現有之問題？均亦未見被上訴人舉證
說明。準此，被上訴人主張其等土地應以全損計算，亦無所據，
難予採信。而被上訴人所有系爭土地，因系爭災變而受損害，應
係指損害發生日起至房屋使用年限屆至之日止，其使用權能遭限
縮之損害而言，而未涉土地所有權本身之得喪。被上訴人僅以其
所持分系爭土地之應有部分，應按全部滅失計算損害云云，應非
可採。爰審酌系爭基地坐落之位置，原係供做住宅使用，及被上
訴人原係利用系爭基地之經濟價值、所受利益等，認被上訴人現
時就土地所受之損失，以申報地價百分之十計算其每年因系爭土
地應有部分使用權益喪失損失，應屬合理。復查系爭地號一○○
之二、三四五、三四四、一○二之一、一○○之四號之土地自八
十九年七月起之公告地價均為二千三百元，並無申報地價等情，
有被上訴人提出之附卷之土地建物簿謄本及依職權調查系爭土地
公告地價情形在卷可佐。因此，系爭土地之申報地價，均應按公
告地價百分之八十計算。又實際計算土地使用價值時，應以被上
訴人所有系爭房屋自興建之日起迄災變發生之日止約為一．七五
年乘以申報地價百分之十計算為其災變前價值。再系爭基地坐落
之房屋屬於RC鋼筋混凝土結構，依毀損當時施行之固定資產耐用
年數表規定，其耐用年數為五十五年，系爭房屋自興建完成之日
起迄災變發生之日止約為一．七五年，即尚餘五十三．二五年（
55-1.75 =53.25），應再按霍夫曼法扣除中間利息後乘以申報地
價百分之十計算其現值，兩者相加即為被上訴人就土地部分所得
請求之全部金額。因此，被上訴人乙○○等二百四十八人就土地
部分所受之損害如附表五所示，被上訴人丙丁○等七人就土地部
分所受之損害如附表六所示。被上訴人丙壬○就土地部分所受損
害如附表八所示。至於被上訴人乙○○等二百四十八人，被上訴
人丙丁○等七人、被上訴人丙壬○就房屋損害部分所得請求之金
額分別如附表五、附表六、附表八房屋核准金額欄所示。再被上
訴人丙丁○等七人及被上訴人丙壬○之系爭房屋因係三樓而未塌
陷並未全毀，苟有上開貴重物品存放屋內，其當可要求進入自行
取出或委由他人前往取出。況被上訴人丙壬○於事故發生後向稅
捐稽徵機關所申報之『個人災害申報表』，亦無前述物品之記載
，被上訴人丙丁○等七人及被上訴人丙壬○未能舉證以實其說，
自難認其主張為真實。此部份之請求，即屬無據，不應准許。再
查，觀諸台北市大地工程技師公會與中華民國土木技師公會全國
聯合會調查報告結論可知，本件林肯大郡社區發生系爭災變之各
種因素中，上訴人丙寅○、甲○○、丙卯○、乙Ｗ○、丙辰○等
未確實執行相關地質、鑽探調查，與發生災害之大型順向坡及其
完全自由端（即上訴人丙寅○等將坡角挖除），以及系爭擋土牆
、格樑、地錨不足以提供完全之抵抗等，均乃人為整地、基礎設
計開挖、及興建系爭不當擋土牆等行為所致，上開情形，縱係發
生於相略之情形，衡諸經驗法則，當亦將發生同一之結果，是上
開上訴人前開行為，肇致林肯大郡社區成為潛在危險區域，終至
八十六年八月十八日溫妮颱風來襲，林肯大郡社區邊坡抵抗力不
足之擋土牆瞬間倒塌並引發邊坡地層滑動，致使混凝土強體併同
大量泥石衝向邊坡下方第三區與第二區住宅，造成樓柱立即斷裂
坍陷等災害，最終致使附表五、六所示被上訴人受有損害，亦顯
有相當因果關係甚明。綜上所述，被上訴人等基於侵權行為之損
害賠償請求權，請求上訴人連帶賠償被上訴人如附表一、二、三
、四之金額，其中關於如附表五所示被上訴人乙○○等二百四十
八人請求上訴人林肯公司、霖肯公司、甲○○、丙寅○應連帶給
付如同表總計核准金額欄所示金額，及均自起訴狀繕本送達之翌
日即八十八年十一月七日起，加計法定遲延利息。如附表六所示
被上訴人丙丁○等七人請求上訴人林肯公司、霖肯公司、甲○○
、丙寅○、日昇公司、國地公司、閎鼎公司、乙Ｗ○、丙卯○、
丙辰○應連帶給付渠等同表總計核准金額欄所示金額，及均自起
訴狀繕本送達之翌日即八十八年十月一日起，加計法定遲延利息
。被上訴人丙壬○請求上訴人甲○○、丙辰○、乙Ｗ○、丙卯○
等應連帶給付如附表八總計核准金額欄所示金額，及均自八十八
年十月一日起，加計法定遲延利息，洵屬正當等詞，為其判斷之
基礎。
按刑事判決所為事實之認定，於為獨立民事訴訟之裁判時本不受
其拘束，而民事法院雖得依自由心證，以刑事判決認定之事實為
民事判決之基礎，然依民事訴訟法第二百二十二條第四項之規定
，應就其斟酌調查該刑事判決認定事實之結果所得心證之理由，
記明於判決，未記明於判決者，即為同法第四百六十九條第六款
所謂判決不備理由。本件原審以被上訴人主張之事實，有刑事判
決認定有罪為據，暨卷附刑事資料，即為不利於上訴人之判決，
而未說明其斟酌調查該刑事判決認定事實之結果所得心證之理由
，尚屬可議。又法院固得就鑑定人依其特別知識觀察事實，加以
判斷而陳述之鑑定意見，依自由心證判斷事實之真偽。然就鑑定
人之鑑定意見可採與否，則應踐行調查證據之程序而後定其取捨
。倘法院不問鑑定意見所由生之理由如何，遽採為裁判之依據，
不啻將法院採證認事之職權委諸鑑定人，與鑑定僅為一種調查證
據之方法之趣旨，殊有違背。本件原審採取國立台灣科技大學營
建系鑑定報告，為其判斷之基礎，惟未就鑑定人之鑑定意見可採
與否，踐行調查證據之程序而後定其取捨，亦有未洽。是本件事
實認定，即有重新查明之必要。且原審謂：被上訴人所有系爭土
地，因系爭災變而受損害，應係指「損害發生日」起至房屋使用
年限屆至之日止，其使用權能遭限縮之損害而言云云，復謂：系
爭房屋「自興建完成之日」起迄災變發生之日止約為一．七五年
，即尚餘五十三．二五年，應再按霍夫曼法扣除中間利息後乘以
申報地價百分之十計算其現值，兩者相加即為被上訴人就土地部
分所得請求之全部金額云云，就其損害起算日，前後論述，殊有
矛盾。再者，原審僅泛言：審酌系爭基地坐落之位置，原係供做
住宅使用，及被上訴人原係利用系爭基地之經濟價值、所受利益
等，認被上訴人現時就土地所受之損失，以申報地價百分之十計
算其每年因系爭土地應有部分使用權益喪失損失，應屬合理云云
，而未具體說明其心證之理由，亦嫌速斷。上訴論旨，指摘原判
決其敗訴部分違背法令，求予廢棄，非無理由。
據上論結，本件上訴為有理由。依民事訴訟法第四百七十七條第
一項、第四百七十八條第二項，判決如主文。
中　　華　　民　　國　九十六　年　　十　　月　 十一 　日
                      最高法院民事第六庭
                          審判長法官  劉　延　村
                                法官  劉　福　來
                                法官  許　澍　林
                                法官  黃　秀　得
                                法官  李　寶　堂
      本件正本證明與原本無異
                                      書  記  官
中　　華　　民　　國　九十六　年　　十　　月　二十二　日
                                                      ｚ
